臺灣高等法院臺中分院民事判決
                                        110年度再字第2號                                                                                
再審原告    陳秋田  
再審被告    廖賴阿蔭

            廖茂洋  

            廖秀惠  

            廖大同  

上列當事人間請求返還合夥出資額事件，再審原告對於民國108
年12月4日本院108年度上字第313號確定判決提起再審，本院不
經言詞辯論終結，判決如下：
    主  文
再審之訴駁回。
再審訴訟費用由再審原告負擔。
    事實及理由
一、再審意旨略以：
  ㈠再審原告與訴外人林０雄、紀０衫、林０祥、許０達（下稱「5人
    合夥」）於民國75年1月間協議出資購買００區００段000-0地號
    等土地，以籌建「水湳新市場」，並於同年1月8日標購上開
    土地，協議籌資新臺幣（下同）3,616萬，每人持有比例各
    為20%。再審原告因個人資金不足，乃與表舅即訴外人廖心
    宗成立合夥（下稱2人合夥），約定由「2人合夥」配合「5
    人合夥」籌建水湳新市場，再審原告於「5人合夥」應分擔
    之出資、費用及得分配之盈餘利潤，由再審原告與廖心宗各
    以1/2比例分配，再審原告與廖心宗於「2人合夥」之出資額
    各為536萬6,880元。茲「5人合夥」購買之土地，經由建築
    、分割、變賣、清算、分配後，如附表所示土地均屬「2人
    合夥」之財產。「2人合夥」乃約定由廖心宗將上開土地信
    託登記在其配偶即再審被告廖賴阿蔭名下。嗣廖心宗於82年
    6月26日死亡，再審被告等4人均為廖心宗之繼承人。
  ㈡依民法第687條第1款規定，「2人合夥」於廖心宗死亡後當然
    消滅，且清算乃屬消滅合夥（公同共有）關係之必要程序，
    為形成權，並無民法第125條消滅時效之適用，廖心宗之繼
    承人即再審被告自應與再審原告清算「2人合夥」之財產。
    另廖賴阿蔭於104年5月27日將附表編號1、5之2筆土地擅自
    出賣於第三人，自屬侵害再審原告就上開2筆土地公同共有
    之權利，再審原告得依侵權行為之規定請求賠償。又廖賴阿
    蔭就系爭土地與廖心宗間有信託管理關係，廖心宗死亡後，
    其他繼承人怠於行使權利，再審原告得依民法第242條規定
    代位請求。
  ㈢原確定判決認定廖心宗係直接加入「5人合夥」，與再審原告
    並無「2人合夥」之關係存在，而為再審原告敗訴判決，實
    有以下違誤：
    ⒈「5人合夥」事業完成前及75年間3次就水湳市場案之會議
      紀錄，均未有合夥人同意廖心宗加入合夥之決議。另會議
      記錄亦曾出現非合夥人許宗翰之簽名，自不得僅以廖心宗
      曾於「5人合夥」之相關文件中具名，即認定其為合夥人
      。
    ⒉原確定判決以證人紀０杉於本院100年度上字第241號事件之
      證述，因而認定廖心宗係以個人名義單獨入股「5」合夥
      」，純屬臆測。
    ⒊辦理系爭土地登記及領取水湳市場建造執照時，均僅由5人
      為起造人，廖心宗並非起造人。原確定判決卻仍認定廖心
      宗補足再審原告之入股金，係以個人名義加入「5人合夥
      」，而非與再審原告成立「2人合夥」，係屬選擇性認定
      事實。
    ⒋「水湳市場購地案重新認股股金異動表」顯示已無廖心宗
      再行單獨出資之餘裕，並無所謂短少30%出資未表彰在股
      金異動表之情形。且「5人合夥」於77年底各自領回合夥
      退款68萬2,704元，倘若廖心宗已加入「5人合夥」，何以
      未領取上開合夥退款。
    ⒌原確定判決未傳喚經辦土地登記之代書賴０，卻逕採其於本
      院100年度上字241號另案審理時關於「陳秋田因怕繳地價
      稅，所以登記在別人名下」之證述，而為再審原告不利之
      認定，此部分之證據取捨有違民事訴訟法第222條第1項之
      自由心證論理法則。
    ⒍合夥非解散後清算完結，合夥關係不能消滅，有最高法院1
      8年上字第2536號判例可考。合夥清算之目的在於消滅合
      夥法律關係，類似形成權性質，自無從適用消滅時效之規
      定。況民法第758條第2項規定，不動產物權，依法律行為
      而取得、設定、喪失及變更者，應以書面為之。縱認再審
      原告於77年間已與廖心宗就附表所示土地達成合夥之清算
      協議，惟既未以書面為之，該約定應不生效力，再審原告
      尚無從請求廖心宗履行清算協議，時效自無從進行。
  ㈣綜上，原確定判決違反民法第691條第1項、758條第2項、民
    事訴訟法第222條第1項，最高法院18年上字第2536號判例，
    爰依民事訴訟法第496條第1項第1款，提起本件再審，並聲
    明：
    ⒈原確定判決不利於再審原告部分廢棄。
    ⒉上開廢棄部分，再審被告應與再審原告就附表所示土地之
      合夥財產進行清算（再審被告於前述清算報告前，再審原
      告保留給付之請求）。
    ⒊再審被告於前開合夥清算時，應提出自廖賴阿蔭登記為系
      爭土地之所有人時起，對於各筆土地使用、收益、處分詳
      情報告書及相關收支明細憑證暨就各筆土地受有金錢、物
      品及孳息之計算書。
    ⒋再審被告廖賴阿蔭應給付再審原告181萬7,851元暨自第一
      審起訴狀繕本送達翌日起至清償日止，按年息5%計算之利
      息。
    ⒌上開第四項聲明，請准再審原告供擔保後為假執行。
二、再審被告方面：本件不經言詞辯論而為判決，未通知再審被
    告，故無再審被告之任何聲明及陳述。
三、按再審之訴，應於30日之不變期間內提起。前項期間，自判
    決確定時起算，判決於送達前確定者，自送達時起算；其再
    審之理由發生或知悉在後者，均自知悉時起算。但自判決確
    定後已逾5年者，不得提起，民事訴訟法第500條第1項、第2
    項定有明文。本件再審原告提起再審之訴，原確定判決係經
    最高法院以109年度台上字第3120號裁定駁回再審原告之上
    訴而確定，再審原告於109年12月30日收受上開最高法院裁
    定，有送達證書附於最高法院上開民事卷宗可稽（見該案卷
    第125頁），業經本院調取該案卷宗查閱屬實，再審原告於1
    10年1月27日具狀提起本件再審之訴，未逾民事訴訟法第500
    條第1項所定30日之不變期間，自屬合法。
四、經查：
  ㈠按再審之訴，顯無再審理由者，得不經言詞辯論，以判決駁
    回之，民事訴訟法第502條第2項定有明文。
  ㈡按民事訴訟法第496 條第1 項第1 款所稱適用法規顯有錯誤
    ，係指確定判決所適用之法規，顯然不合於法律規定或與司
    法院現尚有效之解釋或最高法院尚有效之判例顯然違反者而
    言，並應以確定判決所認定之事實為基礎，以判斷其適用法
    規是否顯有錯誤，並不包括認定事實錯誤、取捨證據失當及
    判決不備理由或理由矛盾等情形在內。本件再審原告雖主張
    原確定判決有該條款再審事由，惟查其再審起訴狀所載意旨
    (即前述再審意旨第㈢項第⒈～⒋點)實係就原確定判決取捨證據
    、認定事實之職權行使，指摘其為不當，並就原確定判決已
    論斷者，泛言未論斷，而全無記載原確定判決究違反何法令
    條項、有關解釋字號或最高法院尚有效之判例等情，難認其
    已合法表明該條款再審事由。
  ㈢另證人即代書賴０既已於本院另案出庭應訊並具結為證，原確
    定判決於調取相關卷宗並由兩造辯論後，以之作為認定事實
    之基礎，自未違反證據法則，再審原告此部分之主張，容有
    誤會。
  ㈣至於再審意旨第㈢項第⒍點部分，茲原確定判決已依「水湳市
    場購地案重新認股股金異動表」、「退還股數款項」、證人
    即其他合夥人紀０杉、林０祥、許０漢之證述，以及證人即代
    書賴０於另案之證述，綜合判斷後認定再審原告與廖心宗並
    無成立「2人合夥」之事實，則再審原告自不得請求廖心宗
    之繼承人即再審被告清算「2人合夥」之財產或損害賠償，
    故再無論斷清算合夥之權利有無罹於時效之必要，併此敘明
    。
五、綜上所述，再審原告主張原確定判決有民事訴訟法第496條
    第1項第1款之再審事由，並非可採。從而，再審原告依據上
    開條款規定，提起本件再審之訴，為顯無理由，應予駁回，
    並不經言詞辯論為之。
六、據上論結，本件再審之訴為顯無理由，爰判決如主文。
中    華    民    國   110    年    3     月    29    日
                  民事第七庭  審判長法  官  王  銘
                                    法  官  張國華
                                    法  官  高英賓

正本係照原本作成。
上訴利益若未逾新台幣150萬元不得上訴第三審。
如不服本判決，應於收受送達後二十日內向本院提出上訴書狀，
其未表明上訴理由者，應於提出上訴後二十日內向本院補提理由
書狀（均須按他造當事人之人數附繕本）。
上訴時應提出委任律師或具有律師資格之人之委任狀；委任有律
師資格者，另應附具律師資格證書及釋明委任人與受任人有民事
訴訟法第四百六十六條之一第一項但書或第二項所定關係之釋明
文書影本。如委任律師提起上訴，應一併繳納上訴裁判費。

                                    書記官  吳伊婷

中    華    民    國   110    年    3     月    30    日


附表：

編號  土地坐落地號 登記廖賴阿蔭名下應有部分   備         註  1 台中市○○區○○段○00000地號 5分之1 104年5月27日買賣移轉登記  2 台中市○○區○○段○00000地號 1萬分之115   3 台中市○○區○○段○000000地號 5分之1   4 台中市○○區○○段○000000地號 5分之1   5 台中市○○區○○段○000000地號 5分之1 104年5月27日買賣移轉登記  6 台中市○○區○○段○000000地號 5分之1   7 台中市○○區○○段○0000地號 5分之1   8 台中市○○區○○段○000000地號 5分之1   9 台中市○○區○○段○000000地號 5分之1